ACORDAO-COMPLETO-2472923

ACÓRDÃO 4/2022 ATA 1/2022 - SEGUNDA CÂMARA

VISTOS, relatados e discutidos estes autos em que se aprecia recurso de reconsideração interposto por José Batista Delgado contra o Acórdão 8036/2020-TCU-Segunda Câmara,
ACORDAM os Ministros do Tribunal de Contas da União, reunidos em Sessão da 2ª Câmara, ante as razões expostas pelo Relator, com fundamento nos arts. 32 e 33 da Lei 8.443/1992, em:
9.1. conhecer do presente recurso de reconsideração e, no mérito, negar-lhe provimento;
9.2. dar ciência da presente deliberação ao recorrente e aos demais interessados.

Recurso de reconsideração interposto por José Batista Delgado contra o Acórdão 8.036/2020-TCU-2ª Câmara.

Segunda Câmara

Município de Lagoa D'anta - RN.

3. Interessados/Responsáveis/Recorrentes:
3.1. Interessado: Fundação Nacional de Saúde (26.989.350/0001-16)
3.2. Responsáveis: Cristal Construções e Incorporações Ltda (12.780.658/0001-42); José Batista Delgado (XXX.005.674-XX)
3.3. Recorrente: José Batista Delgado (XXX.005.674-XX).

13.1. Ministros presentes: Bruno Dantas (Presidente), Augusto Nardes (Relator) e Raimundo Carreiro.
13.2. Ministros-Substitutos presentes: Marcos Bemquerer Costa e André Luís de Carvalho.

AUGUSTO NARDES

Ministro-Substituto Marcos Bemquerer Costa.

Transcrevo a seguir a análise empreendida pelo auditor encarregado do exame do processo no âmbito da Secretaria de Recursos - Serur (peça 73) , a qual contou com a anuência do escalão dirigente da unidade técnica (peça 74) e do Ministério Público junto a este Tribunal (peça 75) :
INTRODUÇÃO
1.	Trata-se de recurso de reconsideração (peça 51) interposto por José Batista Delgado, ex-Prefeito (gestão 2009-2012) , contra o Acórdão 8036/2020-TCU-Segunda Câmara (peça 37) , da relatoria do Ministro Marcos Bemquerer Costa, exarado da seguinte forma, em que se destacam os itens alcançados pelo efeito suspensivo do recurso:
VISTOS, relatados e discutidos estes autos referentes à Tomada de Contas Especial instaurada pela Superintendência Estadual da Fundação Nacional de Saúde no Rio Grande do Norte - Suest/Funasa/RN, em desfavor do Sr. José Batista Delgado, ex-prefeito de Lagoa D'Anta/RN, em razão da impugnação total das despesas realizadas com recursos do Termo de Compromisso TC/PAC0227/2011 (Siafi 671285) .
ACORDAM os Ministros do Tribunal de Contas da União, reunidos em sessão da 2ª Câmara, ante as razões expostas pelo Relator, em:
9.1. com fundamento nos arts. 1º, inciso I, 16, inciso III, alínea c, 19, caput, e 23, inciso III, da Lei 8.443/1992, julgar irregulares as contas do Sr. José Batista Delgado e da empresa Cristal Construções e Incorporações Ltda., condenando-os, solidariamente, ao pagamento das quantias a seguir especificadas, atualizadas monetariamente e acrescidas dos juros de mora calculados a partir das datas abaixo indicadas até a do efetivo recolhimento, com fixação do prazo de quinze dias, a contar das notificações, para comprovarem, perante o Tribunal (art. 214, inciso III, alínea a, do Regimento Interno/TCU) , o recolhimento da dívida à Fundação Nacional de Saúde - Funasa, nos termos da legislação em vigor;
	Valor original (R$) 
	Data da ocorrência

	147.970,04
	17/07/2012

	100.097,38
	12/09/2012

9.2. aplicar ao Sr. José Batista Delgado e à empresa Cristal Construções e Incorporações Ltda., individualmente, a multa prevista no art. 57 da Lei 8.443/1992, no valor de R$ 37.000,00 (trinta e sete mil reais) , fixando-lhes o prazo de 15 (quinze) dias, a contar do recebimento das notificações, para que comprovem, perante o Tribunal (art. 214, inciso III, alínea a, do Regimento Interno/TCU) , o recolhimento da dívida ao Tesouro Nacional, atualizada monetariamente desde a data deste Acórdão até a do efetivo recolhimento, se for paga após o vencimento, na forma da legislação em vigor;
9.3. autorizar, caso requerido, nos termos do art. 26 da Lei 8.443/1992 c/c o art. 217 do Regimento Interno/TCU, o parcelamento das dívidas em até 36 (trinta e seis) parcelas mensais e sucessivas, sobre as quais incidirão os correspondentes acréscimos legais (débito: atualização monetária e juros de mora; multa: atualização monetária) , esclarecendo aos responsáveis que a falta de pagamento de qualquer parcela importará no vencimento antecipado do saldo devedor, sem prejuízo das demais medidas legais;
9.4. autorizar, desde logo, a cobrança judicial das dívidas, nos termos do art. 28, inciso II, da Lei 8.443/1992, caso não atendidas as notificações;
9.5. enviar cópia deste Acórdão à Procuradoria da República no Estado do Rio Grande do Norte, consoante previsto no art. 16, § 3º, da Lei 8.443/1992 c/c o art. 209, § 7º, do Regimento Interno/TCU, bem como à Funasa, para ciência.
HISTÓRICO
2.	Esta tomada de contas especial foi instaurada pela Superintendência Estadual da Fundação Nacional de Saúde do Rio Grande do Norte (Suest/RN) em desfavor de José Batista Delgado, na condição de prefeito de Lagoa D'Anta (RN) , no período de 2009 a 2012, em razão da impugnação total das despesas realizadas com recursos do Termo de Compromisso TC/PAC 0227/2011-Siafi 671285 (peça 1, p. 17-23) , firmado entre a Funasa e o município, cujo objeto foi a execução de melhorias sanitárias domiciliares por meio da construção de 114 módulos sanitários, conforme plano de trabalho (peça 1, p. 7-9) .
3.	Conforme disposto na cláusula primeira do termo da aprovação formal do termo de compromisso (peça 1, p. 21) , foram previstos R$ 500.000,00, em duas parcelas, para a execução do objeto, sem previsão de contrapartida por parte do município.
4.	A vigência do ajuste se deu no período de 30/12/2011 a 30/12/2013 e a liberação da primeira parte dos recursos, no valor de R$ 250.000,00, ocorreu em 20/4/2012, por meio da ordem bancária 2012OB802672 (peça 1, p. 27) . A segunda parcela não foi transferida devido à não comprovação da regular aplicação das verbas referentes à primeira.
5.	Logo após a contratação da empresa Cristal Construções e Incorporações Ltda., com base na Tomada de Preços 001/2012, de 27/6/2012, foram efetuados a ela pagamentos nos valores de R$ 850,00 (10/07/2012) e R$ 147.970,04, em 16/07/2012, (peça 18, p. 31-37) . Todavia, em vistoria in loco realizada pela Divisão de Engenharia de Saúde Pública da Funasa/RN, emitiu-se relatório de Visita Técnica (peça 1, p. 28-34) , em 10/8/2012, segundo o qual a obra ainda se encontrava em fase inicial e já apresentava algumas falhas construtivas.
6.	Com aproximadamente dois meses de vigência contratual, em 6/8/2012, a empresa apresentou sua terceira e última fatura, no valor de R$ 100.097,38, (peça 18, p. 39-41) , totalizando R$ 248.917,42, valor próximo ao montante repassado ao município, comprometendo quase metade dos recursos para construção de 114 módulos sanitários previstos no termo de compromisso.
7.	Notificado pela Funasa (peça 1, p. 39) , o Sr. José Batista informou que a empresa contratada abandonou a obra sem justificativa, bem como requereu a prorrogação do ajuste e a realização de nova visita técnica (peça 1, p. 44-45) .
8.	Atendendo ao pedido do ex-Prefeito, realizou-se nova inspeção, cujos resultados encontram-se inseridos no relatório e parecer de visita técnica (peça 1, p. 46-49) , de 4/8/2014, no qual se concluiu que a execução física era de apenas 6,14%.
9.	Novamente o ex-Prefeito foi notificado pela Funasa (peça 1, p. 72-75) , mas ante as respostas incompletas (peça 1, p. 76-77) , realizou-se mais uma visita técnica, a partir da qual se concluiu que o percentual executado era de 29,11% (peça 1, p. 98-102) .
10.	Ante as irregularidades identificadas na execução do objeto pactuado, tomaram-se as primeiras providências para instauração da presente tomada de contas especial (peça 1, p. 136-137) .  Em uma primeira análise, o tomador de contas concluiu pela responsabilização do Sr. José Batista Delgado quanto ao prejuízo de R$ 102.517,42, em razão da execução parcial dos módulos sanitários projetados (peça 1, p. 144-147) . 
11.	Posteriormente, por sugestão da Auditoria-Chefe da Funasa (peça 1, p. 153) , o processo foi restituído à Suest/Funasa/RN para correção de algumas falhas (peça 1, p. 154-160) . Feita nova análise, a conclusão, apoiada no Parecer Financeiro 25/2016 (peça 1, p. 162-165) , foi pelo prejuízo no montante total repassado, em razão da falta de apresentação de documentos essenciais à análise da prestação de contas, com o abatimento da quantia já devolvida de R$ 4.868,16. 
12.	O tomador de contas corroborou com o resultado dessa nova análise e apontou o dano ao erário no valor de R$ 245.131,81 (peça 1, p. 174-177) , de responsabilidade do Sr. José Batista Delgado, gestor dos recursos repassados. A Secretaria Federal de Controle Interno certificou a irregularidade das contas (peça 1, p. 194) e a autoridade ministerial atestou haver tomado conhecimento dessa conclusão (peça 1, p. 196) .
13.	No Tribunal de Contas da União, a Secex/SC, por meio da instrução anexada à peça 4, propôs a citação do ex-Prefeito, que se deu pelo Ofício 0275/2018-TCU/SECEX-SC (peça 16) , no qual apontou a seguinte irregularidade:
Irregularidade: não comprovação da boa e regular aplicação dos recursos recebidos por força do Termo de Compromisso TC/PAC-0227/2011, em razão da não apresentação de documentos que comprovem o nexo de causalidade entre a aplicação dos recursos e as despesas incorridas na execução do objeto acordado (114 módulos sanitários) .
14.	O Sr. José Batista ofereceu alegações de defesa (peça 18) , que foram analisadas pela instrução acostada à peça 19, a qual vislumbrou a necessidade de também promover citação da empresa contratada, o que se deu pelo Ofício 0424/2018-TCU/SECEX/SC (peça 30) , ao tempo em que renovou a citação do ex-Prefeito, mediante o Ofício 0377/2018-TCU/SECX-SC (peça 25) , que assim descreveu a irregularidade:
Irregularidade: inexecução do objeto do Termo de Compromisso TC/PAC-0227/2011, firmado entre a Funasa/RN e a Prefeitura Municipal de Lagoa D'Anta/RN, que previa a transferência de recursos para a execução de melhorias sanitárias domiciliares por meio da construção de cento e quatorze módulos sanitários, constatada pela Funasa no Parecer Técnico 031/2015 e no Parecer Financeiro 06/2016.
15.	Como não houve mais nenhuma manifestação por parte dos responsáveis citados, o exame de mérito efetuado pela Secex/SC se deu por intermédio da instrução constante da peça 33, que analisou as respostas já encaminhadas por meio da peça 18. A conclusão desse exame foi pela irregularidade das contas do ex-Prefeito e da empresa contratada, pela condenação em débito solidário, além da aplicação da  multa prevista no art. 57, da Lei 8.443/1992.
16.	Ouvido o MP/TCU (peça 36) , representado pelo Procurador Rodrigo Medeiros de Lima, a Segunda Câmara deste Tribunal aquiesceu à proposta da Secex/SC e proferiu o Acórdão 8036/2020-TCU-Segunda Câmara (peça 37) , proferido nos termos descritos no primeiro item desta instrução.
17.	Neste momento,  o Sr. José Batista, inconformado com essa deliberação do Tribunal, interpõe o recurso de reconsideração em comento (peça 51) , pelo qual requer a nulidade do acórdão ora contestado.
EXAME DE ADMISSIBILIDADE
18.	Acolhe-se o exame preliminar de admissibilidade realizado pela Secretaria de Recursos (peça 52) , ratificado pelo Exmo. relator, Ministro João Augusto Ribeiro Nardes (peça 54) , a fim de conhecer do recurso de reconsideração anexado à peça 51, com base nos artigos 32, inciso I, e 33, da Lei 8.443/92, c/c o art. 285 do Regimento Interno do TCU, suspendendo-se os efeitos referentes aos subitens 9.1, 9.2 e 9.4 do acórdão recorrido (peça 37) .
EXAME DE MÉRITO
19.	Delimitação
19.1.	Constitui objeto deste recurso de reconsideração verificar se:
a) houve cerceamento de defesa, o que prejudicou a correta avaliação da conduta individual dos envolvidos;
b) ficou comprovada a regular aplicação dos recursos no objeto do termo de compromisso em tela;
c) os relatórios emitidos pela Funasa se constituem meios de prova suficientes para a constatação de prejuízo ao erário.
19.2.	Por força do julgamento, pelo Supremo Tribunal Federal (STF) , do RE 636.886 (tema 899 da repercussão geral) , que fixou novo entendimento ao art. 37, §5°, da Constituição Federal, segundo o qual: "é prescritível a pretensão de ressarcimento ao erário fundada em decisão de Tribunal de Contas", impõe-se necessária a análise da existência de prescrição na presente tomada de contas especial.
19.3.	Os significativos impactos deste julgamento do STF justificam uma análise mais detalhada do tema, motivo pelo qual a prescrição, embora tenha caráter preliminar, será examinada ao final, de modo a abordar os vários aspectos envolvidos.
20.	Cerceamento de defesa (peça 51, p. 1-3) 
20.1.	Alega o recorrente que seu direito de defesa foi cerceado, na medida em que não lhe foi permitida a produção de provas, as quais não mais estariam ao seu alcance, uma vez que seu mandato se encerrou em 31/12/2012 e a obrigação de prestar contas somente se deu em 30/4/2013.
20.2.	Sobre a individualização da conduta, afirma que, "ainda que se prestigie o argumento de que o sucessor abriu procedimento, providência consentânea à Súmula TCU 230, era o caso de mantê-lo num dos polos da Tomada de Contas, pois, que, além de interessado na 'lide', algumas das providências somente lhe cabiam esclarecer ou entregar".
20.3.	Defende, assim, que, diante dessa falha processual, o acórdão em debate deve ser anulado.
Análise:
20.4.	Não se pode acolher a razão recursal do Sr. José Batista Delgado. Os autos estão fartos de evidências em que se verificam as oportunidades de defesa a ele concedidas. A Funasa o notificou em duas ocasiões: no dia 17/3/2014, por meio do Ofício Suest/RN 424/14 (peça 1, p. 39) , o qual foi respondido, por intermédio do Ofício 30/2014, de 9/6/2014 (peça 1, p. 44-45) .
20.5.	Igualmente houve a notificação em 24/9/2014, mediante o Ofício Suest/RN 1740/2014 (peça 1, p. 72-75) , cuja resposta se deu em 21/10/2014, pelo Ofício 31/2014 (peça 1, p. 76-77) .
20.6.	Além disso, no âmbito deste Tribunal, como já relatado, o ex-Prefeito foi regularmente notificado, ocasião em que apresentou defesa (peça 18) , mas que foi insuficiente para afastar a irregularidade pela qual foi notificado. Ou seja: os argumentos e documentos encaminhados não comprovaram que os recursos referentes ao termo de compromisso em análise foram adequadamente aplicados na finalidade a que destinaram.
20.7.	Já com relação à individualização da conduta, esta foi corretamente avaliada, haja vista que, na forma da Súmula TCU 230, o prefeito sucessor adotou as medidas legais visando o resguardo do patrimônio público, pois, em 1/9/2014, ajuizou ação de improbidade administrativa contra o recorrente (peça 1, p. 51-61) .
20.8.	É de se frisar, ademais, que os todos recursos foram disponibilizados durante a gestão do Sr. José Batista, além de os pagamentos à empresa contratada terem ocorrido no decorrer de seu mandato.
20.9.	Dessa forma, não se verificou ofensa ao princípio da ampla defesa, além de não caber reparo sobre a avaliação da conduta individual do ex-Prefeito.
21.	Comprovação do regular uso dos recursos públicos transferidos (peça 51, p. 3-6) 
21.1.	O ex-Prefeito argumenta que, em homenagem ao princípio da verdade material, o TCU pode analisar novos documentos de defesa, mesmo se apresentados depois de encerrada a etapa de instrução processual.
21.2.	Reafirma que, conforme pactuado, a municipalidade investiu todo o valor repassado, como comprova a documentação acostada ao processo na ocasião em que apresentou alegações de defesa.
21.3.	Conclui que a falta de um "olhar mais técnico e apurado dos documentos e informações" juntados aos autos por ele e pela empresa responsável pela execução da obra "desnatura completamente a análise técnica procedida pelo colegiado".
21.4.	Por essas razões, pleiteia a anulação do acordão recorrido, com fundamento no capítulo das nulidades descrito no Regimento Interno do TCU (artigos 171 a 178) .
Análise:
21.5.	A instrução acostada à peça 33 analisou com profundidade todos os elementos de defesa apresentados pelo ex-prefeito (peça 18) .
21.6.	Inclusive, a defesa entregue foi inicialmente examinada pela instrução anexada à peça 19, a qual concluiu pela necessidade de chamar aos autos a empresa contratada.
21.7.	A propósito, ao contrário do que afirma o recorrente, a empresa Cristal Construções e Incorporações Ltda., embora tenha sido notificada (peças 30-31) , não apresentou defesa diretamente ao Tribunal.
21.8.	 O fato é que, conforme indica a instrução constante da peça 33, as alegações de defesa aduzidas na peça 18 em nada modificaram as conclusões expostas nos relatórios de visita técnica elaborados pela Funasa. Tal condição é ratificada no exame deste recurso.
21.9.	É preciso salientar que, além de a obra não ter se mostrado servível, não houve o estabelecimento do nexo causal que possibilite a comprovação de que os recursos repassados foram usados no objeto do termo de compromisso em análise, haja vista, inclusive, a ausência de contrato formalizado entre a prefeitura e a empresa supostamente responsável pela construção dos módulos sanitários.
21.10.	Dessa forma, não se sustenta a alegação do recorrente de que faltou um "olhar mais técnico" na análise deste Tribunal, já que se fundamentou justamente nos "pareceres técnicos" produzidos pela Superintendência Estadual da Fundação Nacional de Saúde no Rio Grande do Norte-Suest/Funasa/RN.
21.11.	Portanto, não houve a comprovação da regular aplicação dos recursos, tendo em conta, inclusive, que não houve a adição de nenhum elemento novo neste recurso de reconsideração.
22.	Elementos de prova de dano ao erário (peça 51, p. 7-10) 
22.1.	Diz o recorrente que os relatórios emitidos pelo setor técnico da Funasa, por si só, "não contém densidade normativa para produção de efeitos concretos, por estarem em descompasso com a realidade fática do caso".
22.2.	Afirma também que a Funasa se limitou a fazer afirmações genéricas e abstratas, com base em pareceres contraditórios, sem demonstrar o que "hipoteticamente teria caracterizado o suposto ato de desonestidade ou deslealdade".
22.3.	Por isso, argui que as análises merecem ser revisadas, a fim de que se evite a "imputação de irregularidade inexistente".
22.4.	Dessa maneira, requer que se realize um levantamento no local para que se verifique a atual situação dos serviços executados, de forma a reconsiderar a deliberação ora questionada.
Análise:
22.5.	Rejeita-se a argumentação do ex-Prefeito, segundo a qual os relatórios produzidos pela Funasa não servem como evidência da não execução da obra em questão.
22.6.	Pelo contrário, tais documentos possuem presunção de veracidade, já que dotados de fé pública, inerentes aos atos administrativos produzidos por servidores públicos. De toda forma, cabe ao responsável contestá-los, por meio de evidências que possam sustentar a sua versão dos fatos.
22.7.	Também diversamente do que afirma o recorrente, o conteúdo dos relatórios baseou-se nas visitas técnicas executadas por servidores preparados para tal atividade e não se verificou nada que indicasse contradição nos pareceres. Alias, pode-se dizer que os relatórios apresentaram uma certa lógica, vez que na medida em que as visitas eram efetuadas constatava-se aumento do percentual de execução (1%; 6,14% e 29,11% - peça 1, p. 28-34, p. 46-49 e p. 98-102) .
22.8.	Apesar disso, como já visto, a obra ao final mostrou-se inservível, além de não ter havido a demonstração de que os recursos transferidos foram aplicados no objeto do ajuste em tela.
22.9.	Impende esclarecer que as conclusões registradas nesses relatórios são obtidas estritamente com base em situações objetivas, não havendo nenhuma avaliação acerca da intenção do responsável, isto é, se ele agiu com desonestidade ou deslealdade, como aventa o recorrente.
22.10.	Por fim, cumpre ressaltar que a jurisprudência pacífica nesta Corte de Contas atribui ao responsável o dever de prestar contas da integralidade das verbas federais repassadas. Cabe ao gestor o ônus da prova da boa e regular aplicação desses recursos, por meio de documentação consistente.
22.11.	Tal entendimento encontra fundamento na própria Constituição Federal, artigo 70, parágrafo único, que dispõe que "Prestará contas qualquer pessoa física ou jurídica, pública ou privada, que utilize, arrecade, guarde, gerencie ou administre dinheiros, bens e valores públicos ou pelos quais a União responda, ou que, em nome desta, assuma obrigações de natureza pecuniária", e no artigo 93 do Decreto-lei 200/1967, segundo o qual, "Quem quer que utilize dinheiros públicos terá de justificar seu bom e regular emprego na conformidade das leis, regulamentos e normas emanadas das autoridades competentes".
22.12.	Nesse sentido são os Acórdão 6553/2016-TCU-Primeira Câmara, relator Ministro Walton Alencar Rodrigues; 3587/2017-TCU-2ª Câmara, relator Ministro Aroldo Cedraz; e 2610/2016-TCU-Plenário, relator Ministro Bruno Dantas.	
22.13.	Portanto, não cabe ao Tribunal realizar diligências para obtenção de provas, conforme consignado nos Acórdão 1457/2017-TCU-Primeira Câmara, relator Ministro Benjamin Zymler; 8917/2012-TCU-2ª Câmara, relator Ministro Raimundo Carreiro; e 1795/2012-TCU-Plenário, relatora Ministra Ana Arraes.
22.14.	Por oportuno, o indeferimento do pedido de realização de nova inspeção não fere os princípios do contraditório e da ampla defesa, uma vez que, como se viu, foram dadas várias oportunidades para que o responsável apresentasse os documentos necessários para comprovar a correta aplicação dos recursos confiados a ele (Acórdão 1457/2017-TCU-Primeira Câmara, relator Ministro Benjamin Zymler; 1118/2017-TCU-2ª Câmara, relator Ministro Augusto Nardes) .
23.	Prescrição
23.1	No exame da prescrição, a Serur tem adotado os entendimentos detalhados na peça 72, que contém estudo e pronunciamentos anteriores da secretaria sobre o tema. Nessas manifestações estão desenvolvidas as seguintes premissas, que serão utilizadas no presente exame:
	a) ao julgar o RE 636.886, o STF conferiu nova interpretação ao art. 37, § 5º, da Constituição Federal, fixando a tese de que "é prescritível a pretensão de ressarcimento ao erário fundada em decisão de Tribunal de Contas";
	b) as pretensões punitiva e de ressarcimento devem observar o mesmo regime na atividade de controle externo, dado o objetivo comum da prescrição, de fixar prazo para o Tribunal de Contas agir, para caracterizar o ilícito, identificar seu autor, dimensionar as consequências da conduta e impor as consequências legais, independentemente de tais consequências terem natureza punitiva ou ressarcitória;
	c) até que sobrevenha norma específica, entende-se que a prescrição das pretensões punitiva e de ressarcimento, no processo de controle externo, deve observar o regime Lei 9.873/1999, na linha dos recentes pronunciamentos do STF a respeito. Assim, sem prejuízo de se realizar o exame da prescrição também segundo o prazo decenal previsto no Código Civil, o critério adotado, na formulação da proposta de encaminhamento, será o da Lei 9.873/1999.
Análise da prescrição segundo os critérios do Acórdão 1441/2016-TCU-Plenário
23.2.	No que se refere à pretensão punitiva, o TCU tem tradicionalmente aplicado os critérios definidos no Acórdão 1441/2016-TCU-Plenário, que, em incidente de uniformização de jurisprudência, orientou-se pela aplicação do Código Civil. Por este acórdão, em linhas gerais, a prescrição subordina-se ao prazo geral de dez anos (CC, art. 205) , contado a partir da data da ocorrência do fato e interrompido pelo ato que ordenar a citação, a audiência ou a oitiva da parte.
23.3.	Entre outras razões que justificaram a adoção desse critério destaca-se a de que o citado dispositivo constitui uma cláusula geral a ser empregada sempre que a pretensão for prescritível, mas a lei não estabelecer um prazo específico, como na hipótese.
23.4.	Aplicando essas balizas ao caso em exame, verifica-se que a prescrição não ocorreu, pois o seu termo inicial se deu em 4/8/2016, data da elaboração do relatório de TCE, ocasião em que se consumou o dano (peça 1, p. 174-177) , tendo sido o prazo interrompido pela citação do responsável, autorizada em 23/2/2018 (peça 6 - Pronunciamento da Unidade) , antes, portanto, de decorrido o prazo decenal.
23.5.	Dessa forma, como o acórdão impugnado (peça 37) data de 28/7/2020 (antes de ter transcorrido dez anos da data da interrupção - 23/2/2018) , conclui-se não se ter operado a prescrição nos parâmetros definidos no Acórdão 1441/2016-TCU-Plenário.
Análise da prescrição pelo regime da Lei 9.873/1999 (MS 32.201) 
23.6.	Adotando-se as premissas fixadas na Lei 9.873/1999 ao caso em exame, e mesmo considerando-se o prazo geral, de cinco anos, observa-se que não ocorreu a prescrição. Para tanto, é preciso considerar os seguintes parâmetros:
a) Termo inicial:
23.7.	A Lei 9.873/1999, art. 1º, parte final, traz previsão expressa a respeito do início do prazo em se tratando de infração de caráter permanente ou continuado. Nesta hipótese, a prescrição começa a correr não da data de cada fato, e sim "do dia em que tiver cessado" a permanência ou a continuidade.
23.8.	 No processo em exame, como não estão presentes os requisitos típicos de uma infração permanente, começa correr a prescrição em 4/8/2016, data da elaboração do relatório de TCE, ocasião em que se consumou o dano (peça 1, p. 174-177) .
b) Prazo:
23.9.	A Lei 9.873/1999 apresenta um prazo geral, de cinco anos (art. 1º) , e um prazo especial, previsto no art. 1º, § 2º, a saber: "quando o fato objeto da ação punitiva da Administração também constituir crime, a prescrição reger-se-á pelo prazo previsto na lei penal".
23.10.	No caso desta TCE, aplica-se o prazo geral de cinco anos, já que a irregularidade não constituiu crime. Dessa forma, as causas interruptivas indicadas abaixo evidenciam que a prescrição não ocorreu.
c) Interrupções por atos inequívocos de apuração dos fatos:
23.11.	De acordo com a Lei 9.873/1999, a prescrição se interrompe "por qualquer ato inequívoco, que importe apuração do fato" (art. 2º, II) , conforme a seguir:
	a) peça 4 - instrução preliminar com proposta de citação, de 23/2/2018.
d) Interrupções pela notificação do responsável:
23.12.	A prescrição também é interrompida "pela notificação ou citação do indiciado ou acusado, inclusive por meio de edital", nos termos do art. 2º, I, da Lei 9.873/1999. E, no regime dessa lei, a interrupção se dá pela citação propriamente dita, e não pelo despacho que a ordena. Com esse fundamento, houve a interrupção:
	a) peça 16 - ofício de citação, de 4/5/2018 e AR de 4/6/2016 (peça 17) .
23.13.	Cabe destacar, por oportuno, que, em se tratando de devedores solidários, a interrupção da prescrição feita a um prejudica aos demais. Incide, nesse caso, regra própria da teoria geral das obrigações, segundo a qual "a interrupção efetuada contra o devedor solidário envolve os demais" (art. 204, § 1º, do Código Civil) . São consequências próprias da solidariedade (a exemplo da regra de que o credor pode demandar qualquer dos devedores, art. 275 do Código Civil) , que não precisam ser repetidas em cada diploma legal específico.
e) Interrupção pela decisão condenatória recorrível:
23.14.	Por fim, a prescrição também se interrompe "pela decisão condenatória recorrível" (art. 2º, III, da Lei 9.873/1999) . Com esse fundamento, houve a interrupção em 28/7/2020, data da sessão em que foi proferido o acórdão condenatório (peça 37) . Essa interrupção é relevante, por estabelecer prazo para julgamento do recurso.
f) Prescrição intercorrente: 
23.15.	Nos termos do art. 1º, § 1º, da Lei 9.873/1999, opera-se a prescrição intercorrente se o processo ficar paralisado por mais de três anos, aguardando "julgamento ou despacho". 
23.16.	Note-se que há uma correlação entre essa hipótese e as causas de interrupção da prescrição do art. 2º. Com efeito, uma vez interrompida a prescrição por alguma das hipóteses do art. 2º, o processo não pode ficar inativo, sem qualquer inovação processual relevante, por mais de três anos. 
23.17.	Trata-se de prazo específico, não se aplicando nem o prazo geral de cinco anos nem o prazo especial, da lei penal (§ 2º) . A finalidade da prescrição intercorrente, com seu prazo próprio, é a de assegurar a eficiência e celeridade nas apurações administrativas. Seria contrário a essa finalidade a paralisação injustificada do processo por período maior que o triênio estabelecido para a hipótese.
23.18.	A extrapolação do prazo de três anos, sem inovação relevante no processo, pode configurar negligência. Por isso, além de se operar a prescrição, deve-se promover a "apuração da responsabilidade funcional decorrente da paralisação, se for o caso".
23.19.	Em muitas situações o exame da prescrição intercorrente pode ficar prejudicado nos processos já em tramitação no TCU. Como a ação de ressarcimento era considerada imprescritível, as peças que compõem a tomada de contas especial, enumeradas no artigo. 10 da Instrução Normativa - TCU 71/2012, não abrangem informações pormenorizadas quanto ao andamento do processo na fase interna, o que pode prejudicar a análise de eventual paralisação por mais de três anos.
23.20.	Assim, caso o tribunal venha a adotar a sistemática da Lei 9.873/1999 para aferir a prescrição, convém avaliar, oportunamente, a possibilidade de ajustes na IN-TCU 71/2012, para que as tomadas de contas especiais encaminhadas ao tribunal contenham informações sobre as interrupções ocorridas na fase interna do procedimento (como, por exemplo, declaração do órgão instaurador da TCE, de que o processo não ficou paralisado por mais de três anos, na forma do art. 1º, § 1º, da citada lei) .
23.21.	Especificamente sobre este processo, as próprias causas de interrupção supramencionadas evidenciam que o processo teve andamento regular (entre as datas de 4/8/2016 e 28/7/2020) , sem verificação de nenhuma ocorrência de prescrição intercorrente.
Conclusão sobre a prescrição
23.22.	Dessa forma, conclui-se que por nenhum dos dois regimes ocorreu a prescrição.
CONCLUSÃO
24.	Das análises anteriores, conclui-se que:
	a) não houve prejuízo ao princípio da ampla defesa, já que houve várias oportunidades em que o recorrente pôde se manifestar nos autos, além de ter havido, individualmente, a correta avaliação de sua conduta; 
	b) não se comprovou a regular aplicação dos recursos no objeto do termo de compromisso em comento, além de não se ter verificado que a obra tenha sido útil à comunidade;
	c)  os relatórios elaborados pela Funasa provenientes das visitas técnicas realizadas no local da obra são elementos de prova robustos e aptos a identificar a existência de dano ao erário.
	d) consoante registrado no tópico 23 desta instrução, não ocorreu a prescrição tanto pelo critério do Acórdão 1441/2016-TCU-Plenário quanto pelo da Lei 9.873/1999 (MS 32.201) .
25.	Por essas razões, a proposta é de negar provimento ao presente recurso de reconsideração.
PROPOSTA DE ENCAMINHAMENTO
26.	Diante do exposto, submete-se à consideração superior este exame do recurso de reconsideração interposto por José Batista Delgado contra o Acórdão 8036/2020-TCU-Segunda Câmara, para propor, com base nos arts. 32, inciso I, e 33, da Lei 8.443/92, c/c o art. 285 do RI/TCU:
	a) conhecer do recurso, para, no mérito, negar-lhe provimento;
	b) dar ciência ao responsável, aos interessados e à Procuradoria da República no Rio Grande do Norte.
É o relatório.

Gildo Pinheiro Martins, OAB/RN 18.403, representando José Batista Delgado (peça 48).

Subprocurador-Geral Lucas Rocha Furtado.

RECURSO DE RECONSIDERAÇÃO EM TOMADA DE CONTAS ESPECIAL. FUNASA/RN. NÃO COMPROVAÇÃO DO USO REGULAR DOS RECURSOS. ABANDONO DA OBRA PELA EMPRESA CONTRATADA. IRREGULARIDADE. DÉBITO. MULTA. CONHECIMENTO. RAZÕES INSUFICIENTES PARA ELIDIR AS IRREGULARIDADES. NEGATIVA DE PROVIMENTO.

TOMADA DE CONTAS ESPECIAL (TCE)

Secretaria de Recursos (Serur); Secretaria de Controle Externo de Tomada de Contas Especial (SecexTCE).

Tratam os autos, originariamente, de tomada de contas especial instaurada pela Superintendência Estadual da Fundação Nacional de Saúde do Rio Grande do Norte (Suest/RN) em desfavor de José Batista Delgado, na condição de prefeito de Lagoa D'Anta (RN) , no período de 2009 a 2012, em razão da impugnação total das despesas realizadas com recursos do Termo de Compromisso TC/PAC 0227/2011-Siafi 671285, firmado entre a Funasa e o município, cujo objeto foi a execução de melhorias sanitárias domiciliares por meio da construção de 114 módulos sanitários, conforme plano de trabalho (peça 1) .
2.	Para o alcance do objeto foram previstos R$ 500.000,00, em duas parcelas, sem previsão de contrapartida por parte do município, conforme disposto na cláusula primeira do termo de compromisso. A vigência do ajuste se deu no período de 30/12/2011 a 30/12/2013, sendo que a liberação da primeira parte dos recursos, no valor de R$ 250.000,00, ocorreu em 20/4/2012, por meio da ordem bancária 2012OB802672, e a segunda parcela não foi transferida devido à não comprovação da regular aplicação das verbas referentes à primeira (peça 1) .
3.	Foi contratada a empresa Cristal Construções e Incorporações Ltda., com base na Tomada de Preços 001/2012, de 27/6/2012, e efetuados a ela pagamentos nos valores de R$ 850,00 e R$ 147.970,04 (peça 18, p. 31-37) , todavia, em vistoria in loco realizada pela Divisão de Engenharia de Saúde Pública da Funasa/RN, foi constatado que a obra ainda se encontrava em fase inicial e já apresentava algumas falhas construtivas (relatório de Visita Técnica - peça 1, p. 28-34) .
4.	Após dois meses de vigência contratual, a empresa apresentou sua terceira e última fatura, no valor de R$ 100.097,38, totalizando R$ 248.917,42, valor próximo ao montante repassado ao município, comprometendo quase metade dos recursos para construção de 114 módulos sanitários previstos no termo de compromisso (peça 18) . Notificado pela Funasa, o Sr. José Batista informou que a empresa contratada abandonou a obra sem justificativa, bem como requereu a prorrogação do ajuste e a realização de nova visita técnica (peça 1, p. 44-45) .
5.	Na fase interna da TCE, o tomador de contas apontou o dano ao erário no valor de R$ 245.131,81, de responsabilidade do Sr. José Batista Delgado, gestor dos recursos repassados, o que foi anuído pela Secretaria Federal de Controle Interno e pela autoridade ministerial (peça 1) .
6.	No âmbito deste Tribunal, após promovida a regular citação do ex-prefeito pela não comprovação da boa e regular aplicação dos recursos recebidos por força do Termo de Compromisso TC/PAC-0227/2011, em razão da não apresentação de documentos que comprovassem o nexo de causalidade entre a aplicação dos recursos e as despesas incorridas na execução do objeto acordado, e da empresa contratada pela inexecução do objeto do Termo de Compromisso, bem como analisada a resposta do ex-prefeito acostada à peça 18, a unidade técnica concluiu pela irregularidade das contas do ex-Prefeito e da empresa contratada, pela condenação em débito solidário e pela aplicação da  multa prevista no art. 57 da Lei 8.443/1992, o que foi acompanhado pelo MPTCU (peça 36) .
7.	Desta feita, o Relator acolheu o exame realizado pela unidade técnica e pelo Parquet, e proferiu o Acórdão 8036/2020-TCU-Segunda Câmara, nos termos descritos no parágrafo anterior (peça 37) .
8. 	Examina-se, nesta oportunidade, recurso de reconsideração interposto por José Batista Delgado, contra o aludido decisum, que requer a nulidade do acórdão diante dos seguintes argumentos: a) houve cerceamento de defesa, o que prejudicou a correta avaliação da conduta individual dos envolvidos; b) ficou comprovada a regular aplicação dos recursos no objeto do termo de compromisso; c) os relatórios emitidos pela Funasa não se constituem meios de prova suficientes para a constatação de prejuízo ao erário por estarem em descompasso com a realidade fática do caso (peça 51) .
9.	A Secretaria de Recursos concluiu que não houve prejuízo ao princípio da ampla defesa, já que houve várias oportunidades em que o recorrente pôde se manifestar nos autos; não se comprovou a regular aplicação dos recursos no objeto do termo de compromisso em comento, além de não se ter verificado que a obra tenha sido útil à comunidade; os relatórios elaborados pela Funasa são elementos de prova robustos e aptos a identificar a existência de dano ao erário; e não ocorreu a prescrição tanto pelo critério do Acórdão 1441/2016-TCU-Plenário quanto pelo da Lei 9.873/1999, por essas razões, propôs conhecer e negar provimento ao presente recurso de reconsideração (peça 73) , entendimento este acompanhado pelo Ministério Público junto a este Tribunal (peça 75) .
8. 	No tocante à admissibilidade da peça recursal, ratificando o exame preliminar de minha autoria contido na peça 54, entendo que deve ser conhecida, uma vez que preenche os pressupostos constantes dos arts. 32, inciso I, e 33 da Lei 8.443/92, c/c o art. 285 do Regimento Interno do TCU.
9. 	No mérito, manifesto concordância com a proposta apresentada pela Secretaria de Recursos, anuída pelo Ministério Público junto a este Tribunal, cujos fundamentos incorporo a estas razões de decidir, no sentido de negar provimento ao recurso, mantendo-se inalterado o acórdão recorrido. 
10.	Com efeito, segundo a jurisprudência pacífica desta Corte, a correta prestação de contas de recursos públicos federais recebidos mediante convênio ou instrumentos congêneres é uma obrigação essencial do gestor público, que deve ser capaz de comprovar, de forma inequívoca, de acordo com as normas pertinentes, a destinação legítima dos recursos conveniados que lhe foram confiados, nos termos do art. 70, parágrafo único, da Constituição Federal e do art. 93 do Decreto-lei 200/1967, assegurando o nexo de causalidade dos dispêndios na prestação de contas (v.g. Acórdão 2435/2015-TCU-Plenário e 1.577/2014-2ª Câmara) .
11.	Ocorre que isso não foi alcançado nos presentes autos. 
12.	No que tange à alegação de que houve cerceamento de defesa, na medida em que não lhe foi permitida a produção de provas, que não estariam ao seu alcance, uma vez que seu mandato se encerrou em 31/12/2012 e a obrigação de prestar contas somente se deu em 30/4/2013, não carece razão ao recorrente, uma vez que consta dos autos fartas evidências de oportunidades de defesa concedidas ao responsável e este não apresentou os argumentos e documentos aptos a comprovar que os recursos referentes ao termo de compromisso em análise foram adequadamente aplicados na finalidade a que se destinavam. Ademais, todos os recursos foram disponibilizados durante sua gestão e os pagamentos à empresa contratada ocorridos no decorrer de seu mandato.
13.	Sobre a regular aplicação dos recursos no objeto do termo de compromisso, esta não restou comprovada nos autos, ademais, além de a obra não ter se mostrado servível, não houve o estabelecimento do nexo causal apto a comprovar que os recursos repassados foram usados no objeto do termo de compromisso em análise, haja vista, inclusive, a ausência de contrato formalizado entre a prefeitura e a empresa supostamente responsável pela construção dos módulos sanitários. 
14.	No que se refere à possiblidade dos relatórios emitidos pela Funasa não se constituírem em meios de prova suficientes para a constatação de prejuízo ao erário por estarem em descompasso com a realidade fática do caso, concordo com as constatações da unidade recursal que tais documentos possuem presunção de veracidade, já que dotados de fé pública, inerentes aos atos administrativos produzidos por servidores públicos, além do que, como já visto, a obra ao final mostrou-se inservível, além de não ter havido a demonstração de que os recursos transferidos foram aplicados no objeto do ajuste em tela. 
15.	Por fim, sobre a prescrição, anuo à análise constante dos autos (peça 73, item 23) , no sentido de que qualquer que seja a premissa adotada (da imprescritibilidade, da prescritibilidade pelo regime do Código Civil ou da prescritibilidade pelo regime da Lei 9.873/1999) , em nenhuma hipótese, eventual prazo extintivo foi extrapolado. 
	16.	Portanto, nesta fase recursal, o recorrente limitou-se a apresentar alegações meramente argumentativas, deixando, mais uma vez, de apresentar os elementos comprobatórios exigidos para a demonstração da execução das ações pactuadas, segundo plano de trabalho aprovado.
17.	Diante do exposto, cabe manter a condenação do recorrente em seus exatos termos, em plena consonância com outros casos semelhantes já julgados pelo TCU.
	
	Pelas razões expostas, VOTO no sentido de que seja adotado o acórdão que ora submeto à apreciação deste colegiado.
TCU, Sala das Sessões Ministro Luciano Brandão Alves de Souza, em 25 de janeiro de 2022.
Ministro JOÃO AUGUSTO RIBEIRO NARDES 
Relator